臺灣臺中地方法院刑事判決　　　　　　　　　　　　　九十年度易字第二八九八號
　　公　訴　人　台灣台中地方法院檢察署檢察官
　　被　　　告　乙○○
　　　　　　　　甲○○
右列被告因詐欺案件，經檢察官提起公訴（九十年度偵字第四○七九號），本院判決
如左：
    主  文
乙○○、甲○○均無罪。
    理  由
一、公訴意旨略以：被告乙○○與被告甲○○係夫妻，共同經營事業及投資，二人基
    於犯意之聯絡，明知自己並無足夠之資力與清償能力，竟自民國（下同）八十一
    年間起，由被告乙○○出面向被害人簡阮愛諉稱需錢投資事業，前景良好，且渠
    等有不動產及經營多項事業，致被害人簡阮愛陷於錯誤，基於幫助被告二人創業
    之意，借貸現金多次。被告二人並無資力，又不諳投資，竟利用被害人簡阮愛對
    渠等之信任所借貸之金錢，陸續投資建設公司、補習班、坐月子中心、幼稚園、
    健康休閒中心等事業，雖期間有清償部分借款，均僅清償小額部分，大部分之借
    貸均無力清償，迨至八十五年年底，所借貸金額已累計達新台幣（下同）一千一
    百餘萬元。被告二人竟隱瞞此借貸事實及經濟困窘之情，而要求被害人簡阮愛不
    得讓其夫即告訴人簡欽土知情，又以經濟週轉為由，向告訴人簡欽土借貸金錢，
    並謊稱僅為週轉，短期內可清償，致簡欽土陷於錯誤，於八十五年十一月二十八
    日，以其所有之台中市○區○村路三四七號之房地先前向聯信商業銀行營業部設
    定最高限額抵押權，再辦理借貸三百萬元予被告二人，屆期被告二人果然又無力
    清償。至八十八年三月間被害人簡阮愛死亡，告訴人簡欽土始知被告二人已向被
    害人簡阮愛借貸一千一百餘萬未清償，而知悉渠等二人詐欺之事實，因認被告二
    人涉犯刑法第三百三十九條第一項詐欺取財罪嫌等語。
二、按犯罪事實應依證據認定之，無證據不得推定其犯罪事實。又不能證明被告犯罪
    者，應諭知無罪之判決，刑事訴訟法第一百五十四條、第三百零一條第一項分別
    定有明文。次按告訴人之告訴，係以使被告受刑事訴追為目的，是其陳述是否與
    事實相符，仍應調查其他證據以資審認。另刑法第三百三十九條第一項詐欺罪之
    成立，以意圖為自己不法之所有，以詐術使人將本人或第三人之物交付為要件，
    所謂以詐術使人交付，必須被詐欺人因其詐術而陷於錯誤，若其所用方法，不能
    認為詐術，亦不致使人陷於錯誤，即不構成該罪。換言之，該罪必須行為人自始
    基於不法所有之意圖，以詐術使人交付財物或給予財產上之利益，始能構成。至
    於民事當事人間，若有未依債務本旨履行債務之情形，在一般社會經驗而言，原
    因非一，非必出於自始無意給付之詐欺犯罪一端；而刑事被告依法不負自證無罪
    之義務，故在別無積極證據之情形下，自難違反刑事訴訟法第一百五十四條之規
    定，以被告單純債務不履行之狀態，即推定被告自始有不法所有之意圖而施用詐
    術（參最高法院四十六年台上最高法院五十二年台上字第一三○○號判例、四十
    六年度台上字第二六○號著有判例）。再為刑事訴訟法上證明之資料，無論其為
    直接證據或間接證據，均須達於通常一般之人均不致於有所懷疑，而得確信其為
    真實之程度，始得據為有罪之認定，若其關於被告是否犯罪之證明未能達此程度
    ，而有合理性懷疑之存在，致使無從形成有罪之確信，根據「罪證有疑，利於被
    告」之證據法則，即不得遽為不利於被告之認定，此觀諸最高法院七十六年臺上
    字第四九八六號判例意旨自明。
三、本件公訴人認被告乙○○、甲○○二人涉犯前揭詐欺取財之罪嫌，無非係以告訴
    人簡欽土之指訴、暨提出被告所簽發之本票為其主要之論據。然訊據被告乙○○
    固坦承自八十一年起至八十五年年底止，共向被害人簡阮愛借貸一千一百萬元，
    因而簽發同額之本票予簡阮愛為擔保，及於八十五年十一月間向告訴人簡欽土借
    貸三百五十萬元等情，惟被告二人堅決否認有何詐欺犯行，被告乙○○辯稱：伊
    自八十一年起即陸續向被害人簡阮愛借款，之前有借有還，因簡阮愛視伊如己出
    ，所以才會借伊這麼多款項，然因伊投資不良，至八十五年年底止共積欠簡阮愛
    一千一百萬元，其後伊曾於八十五年底，向告訴人簡欽土借款三百五十萬週轉，
    嗣後被告甲○○以玉樹營造股份有限公司股票償還上開積欠告訴人借款，並無詐
    欺之意；被告甲○○則辯稱：被告乙○○向簡阮愛借錢之事，彼原本不知情，事
    後告訴人簡欽土知道被告乙○○向簡阮愛借款，才叫彼在一千一百萬的本票背書
    ，伊並無詐欺之意等語。經查：
（一）被告乙○○自八十一年起至八十五年底止，陸續向簡阮愛借款共達一千一百萬
      元等情，業據被告乙○○自承在卷，另證人即簡阮愛之女丙○○於本院審理時
      證稱：被告約從七、八年前起，即開始向其母簡阮愛借錢，等其知悉借款一事
      時，其母已借出七、八百萬元，簡阮愛曾拿一張面額七、八百萬的票給其看，
      且曾與其母一同至合作社領錢借給告乙○○（見本院九十年十月二十九日訊問
      筆錄）等語，並有被告乙○○所簽發之發票日八十五年七月五日，到期日八十
      五年八月五日，面額一千萬、一百萬之本票影本各乙紙附卷可參，足見被告乙○○確自八十一年起至八十五年底止陸續自被害人簡阮愛借款。又被告乙○○
      陳稱：伊向簡阮愛借用之款項均用在投資，其後因投資不當，資金週轉困難，
      才會無法還款等語。核與證人丙○○於本院審理時證稱：知悉其母借款七、八
      百萬予被告乙○○時，曾告訴其母不要再把錢借出去，當時其母曾說被告是把
      錢拿去投資（見本院九十年十月二十九日訊問筆錄）相符，另證人丙○○於偵
      查中證稱：其母借款予被告有收取利息，但利息多少不清楚（見偵查卷第九十
      四頁背面），而被害人簡阮愛曾參與投資錦宏建設股份有限公司，告訴人簡欽
      土曾投資錦寶建設建設股份有限公司乙情，有被告等所投資之錦宏建設股份有
      限公司股東名冊影本、錦寶建設股份有限公司八十五年度營利事業投資人明細
      及分配盈餘表影本、乙陸吉股份有限公司股東名簿影本、台中市私立文華文理
      短期補習班合夥契約書影本等在卷可憑，可見被告乙○○確實將所借得之款項
      用於所投資之建設公司等事業上。經核上情以觀，被告乙○○與被害人簡阮愛
      間，早已熟識，本有一定之情誼，被害人簡阮愛之所以願意借款予被告乙○○
      ，係基朋友間之信賴關係，始將款項借予被告乙○○投資事業。再者，被告乙○○向簡阮愛借貸之始，既已向其表明因須資金投資，且被害人簡阮愛亦參與
      其中部分公司之投資，基於朋友間之情誼，且賺取利息，甘冒交易風險，認無
      問題，始將金錢借予被告，且參諸借款之期間長期四、五年之久，已難謂被告
      乙○○於借款之初，有何施用詐術或簡阮愛有何陷於錯誤之情事可言。況依被
      告乙○○所供述，本件被告乙○○於八十五年七月五日就其所積欠簡阮愛之款
      項總額主動簽發一千一百萬元之本票予簡阮愛，其後並因告訴人簡欽土要求，
      被告甲○○即在上開本票上背書，則衡諸常情，若被告乙○○於借款之始，果
      有詐騙簡阮愛之意圖，既須冒刑事詐欺訴追之風險，則大可於借得上開款項後
      ，且未有任何借據之下，即逃匿無蹤，又何須簽發本票作為借款之憑據？是尚
      難以被告乙○○因投資事業欠缺資金，因而向簡阮愛借得上開款項，嗣後因投
      資事業經濟情況不佳而無法償還借款等情，即認定被告等二人於借款之初即有
      何詐欺之意圖。
（二）告訴人簡欽土雖指稱：被告二人隱瞞上開向其妻簡阮愛借款及經濟困窘之情，
      又以資金週轉為由，向告訴人詐稱短期內可清償，致其陷於錯誤，於八十五年
      十一月二十八日，以其所有之台中市○區○村路三四七號之房地先前向聯信商
      業銀行營業部設定最高限額抵押權，再辦理借貸三百萬元，共借貸三百五十萬
      元予被告二人。惟查：被告二人於八十五年十一月間向告訴人借款三百五十萬
      等情，此為被告等所不否認，並有聯信商業銀行營業部九十年八月二十一日（
      九○）聯信銀營字第一二二號函暨所附具之抵押借款數額明細在卷可憑。而被
      告甲○○為清償上開積欠告訴人之款項，於八十五年十二月二十五日即將其所
      有之玉樹營造股份有限公司股份四百八十股（價值約四百八百萬元）作價轉讓
      予告訴人以為清償，此為告訴人簡欽土所不否認，並有股份轉讓證書影本、股
      權讓渡書影本、財政部台灣省中區國稅局八十六年度證券交易稅一般代徵稅額
      繳款書影本、及被告甲○○持有玉樹營造股份有限公司股票明細表在卷可憑。
      則被告二人於八十五年十一月底向告訴人借款三百五十萬元，於八十五年十二
      月二十五日經告訴人之同意，即將被告甲○○所有之玉樹營造股份有限公司之
      股票移轉予告訴人以為清償借款債務，則被告等於借款之始，如有詐騙告訴人
      之意圖，又何須移轉上開股票予告訴人作為清償債務之用？被告二人雖未將向
      簡阮愛借款乙節告知告訴人，然被告等向告訴人借款三百五十萬，亦為簡阮愛
      所知悉，此為告訴人所不否認，且衡諸常情，若非經濟困窘，又何有向他人借
      款週轉之必要？是實難以被告等未告知告訴人向其妻借款一事，遽認被告二人
      有何詐欺之犯行。
（三）綜上所述，被告二人所辯並無詐欺犯行，堪可採信。本件應屬民事債務不履行
    之問題，宜循民事程序解決。此外，復查無其他積極事證足認被告二人有何詐
      欺犯行，揆諸首開說明，應認被告二人之罪嫌尚有未足，爰依法為被告無罪之
      判決。
據上論斷，應依刑事訴訟法第三百零一條第一項判決如主文。
中      華      民      國      九十一      年      一    月  二十三    日
                                台灣台中地方法院刑事第六庭
                                    法  官  劉  麗  瑛
右正本證明與原本無異。
如不服本判決，應於送達後十日內向本院提出上訴狀 （須附繕本） ，上訴於台灣高等
法院台中分院。
                                    書記官
中      華      民      國      九十一      年      一    月  二十四    日
